臺灣臺南地方法院臺南簡易庭民事判決
109年度南簡字第585號
原      告  吳永芳  
訴訟代理人  蘇清恭律師
被      告  張舜能  
訴訟代理人  林錫恩律師
被      告  財政部國有財產署
法定代理人  曾國基  
訴訟代理人  黃耀光  
複  代理人  李政學  
上列當事人間確認通行權存在事件，經本院於民國109 年11月26
日言詞辯論終結，判決如下：
    主  文
一、確認原告對被告張舜能所有坐落臺南市○○區○○段000 地號土
    地如附圖所示A部分面積4平分公尺，及對被告財政部國有財
    產署管理之同段000-0地號土地如附圖所示B部分（磚造木建
    物一樓之東側通道）面積4.59平方公尺之通行權存在。
二、訴訟費用由原告負擔。
　  事實及理由
一、原告主張：原告所有坐落臺南市○○區○○段000地號土地（下
    稱原告之000地號土地），東側、西側及北側均為他人所有
    之房地所圍住，南側與被告張舜能所有之同段000地號土地
    （下稱張舜能之000地號土地）相鄰，係屬袋地。原告自民
    國56年間在000地號土地上興建房屋（同段000建號即門牌號
    碼臺南市○○區○○路0段00巷00號），大門出入口設置在南面
    東側，歷年來均從張舜能之000地號土地東側如附圖所示A部
    分，經由被告財政部國有財產署管理之同段000-0地號國有
    土地（下稱國產署之000-0地號土地），如附圖所示B部分磚
    造木建物一樓之東側通道，通行至○○路○段00巷道，已將近5
    0年餘。頃近，因張舜能對於原告上開通行方式有異議，除
    在原告通行之路段設置地上物，並寄發律師函通知原告提出
    路權證明，是依民法第787條之規定，訴請確認原告對張舜
    能之000地號土地如附圖所示A部分面積4平分公尺，及對國
    產署之000-0地號土地如附圖所示B部分（磚造木建物一樓之
    東側通道）面積4.59平方公尺之通行權存在等語（下稱原告
    主張之通行方案）。並聲明如主文第1項所示（見本院卷一
    第413頁及卷二第54頁）。
二、被告方面：
　㈠本院審理期間，張舜能與原告達成協商，同意由原告維持之
    前之通行範圍，亦即通行000地號土地如附圖所示A部分面積
    4平分公尺，經由國產署之000-0地號土地如附圖所示B部分
    （磚造木建物一樓之東側通道）面積4.59平方公尺，並由張
    舜能自費將A部分地面鋪設至與B部分地面等高（含排水設施
    ，見本院卷一第413頁及卷二第54頁）。
　㈡國產署對於原告主張之通行方案，並無反對意見（見本院卷
    二第54頁）。　
三、本院之判斷：
　㈠按土地因與公路無適宜之聯絡，致不能為通常使用時，除因
    土地所有人之任意行為所生者外，土地所有人得通行周圍地
    以至公路。民法第787條第1、2項定有明文。而民法第787條
    第1項所定之通行權，係為促進袋地之利用，而令周圍地所
    有人負容忍通行之義務，其目的在解決與公路無適宜聯絡之
    土地之通行問題。須以土地與公路無適宜之聯絡為其要件，
    是否與公路無適宜之聯絡致不能為通常之使用，應依其現在
    使用之方法判斷之。又袋地所有人或使用人通行鄰地，乃對
    鄰地所有權之限制，故通行權行使之效果雖許土地所有人或
    使用人得通行周圍地以至公路，但通行權人通行範圍應以必
    要為限，不宜過分加重被通行土地無益之負擔，而所謂通行
    必要應係指可使袋地為通常使用已足，亦即斟酌袋地土地位
    置、地勢、面積或其用途決定袋地通行鄰地之方法。
　㈡查原告主張：其之000地號土地為袋地，南側與張舜能之000
    地號土地相鄰，其於56年間在土地上興建房屋（即門牌號碼
    臺南市○○區○○路0段00巷00號），大門出入口設置在南面東
    側，歷年來均從張舜能之000地號土地如附圖所示A部分，經
    由國產署管理之同段000-0地號土地如附圖所示B部分磚造木
    建物一樓之東側通道，通行至○○路○段00巷道等情，業據提
    出土地登記謄本、地籍圖謄本、律師函影本、現場照片、臺
    南市建設局建築物使用許可證影本、國產署109 年5 月1 日
    回覆原告陳情郵件影本、原告房屋基地申請指定建築線位置
    圖影本、國土測繪中心航照圖1 張、原告土地相鄰四周現況
    照片12張等為證（見南簡卷一第21-39、77、89-103）；並
    經本院會同兩造及臺南市臺南地政事務所人員現場履勘測量
    ，製作勘驗筆錄、現場照片及原告通行範圍土地複丈成果圖
    可稽（見南簡卷一第267-309頁、卷二第21-29頁）。復為張
    舜能及國產署所不爭執，自堪信實。
  ㈢審酌原告主張其從張舜能之000地號土地如附圖所示A部分面
    積4平分公尺，經由國產署管理之000-0地號土地如附圖所示
    B部分（磚造木建物一樓之東側通道）面積4.59平方公尺，
    通行至○○路○段00巷道之方案，乃其歷年來之通行方式，復
    無其他損害更小之通行方式，則由其維持現況通行，應屬對
    周圍地損害最少之方法。且本件審理期間，業經張舜能與原
    告達成協商，同意由原告維持之前之通行範圍，另國產署對
    於原告主張之通行方案，亦無反對意見等情事，自認可採，
    應予准許。
四、從而，原告依民法第787條之規定，訴請確認其對張舜能之0
    00地號土地如附圖所示A部分面積4平分公尺，及對國產署管
    理之000-0地號土地如附圖所示B部分（磚造木建物一樓之東
    側通道）面積4.59平方公尺之通行權存在，為有理由，應予
    准許。
五、按因共有物分割、經界或其他性質上類似之事件涉訟，由敗
    訴當事人負擔訴訟費用顯失公平者，法院得酌量情形，命勝
    訴之當事人負擔其一部。民事訴訟法第80條之1定有明文。
    審酌確認通行權範圍之形成之訴，法院應本於公平原則，為
    兩造決定損害最少之通行範圍，不受兩造聲明之拘束，核其
    性質，應類似於共有物分割、經界等之形成訴訟。本件原告
    起訴雖於法有據，然被告之應訴亦係本於自身利益而不得不
    然，且本件審理期間，業經張舜能與原告達成協商，同意由
    原告維持之前之通行範圍，另國產署對於原告主張之通行方
    案，亦無反對意見等情事，故應由原告負擔本件之訴訟費用
    。
六、論結：原告之訴為有理由，依民事訴訟法第80條之1，判決
    如主文。
中　　華　　民　　國　　109 　年　　12　　月　　31　　日
              　　臺南簡易庭  法  官  陳淑卿
以上正本係照原本作成。
如不服本判決，應於送達後20日內，向本院提出上訴狀並表明上
訴理由，如於本判決宣示後送達前提起上訴者，應於判決送達後
20日內補提上訴理由書（須附繕本）。如委任律師提起上訴者，
應一併繳納上訴審裁判費。
中　　華　　民　　國　　110 　年　　1 　　月　　4 　　日
                              書記官  謝璧卉